【裁判字號】    98,上訴,1761
【裁判日期】    990121
【裁判案由】    誣告
【裁判全文】
臺灣高等法院高雄分院刑事判決        98年度上訴字第1761號
上  訴  人  臺灣高雄地方法院檢察署檢察官
被      告  甲○○
上列上訴人因被告誣告案件，不服臺灣高雄地方法院97年度訴字
第1882號中華民國98年11月5 日第一審判決（起訴案號：臺灣高
雄地方法院檢察署97年度偵字第18300 號），提起上訴，本院判
決如下：
     主  文
上訴駁回。
     理  由
一、公訴意旨略以：被告甲○○明知證人王○○並無公共危險之
    犯行，竟基於意圖使他人受刑事追訴之誣告犯意，於97年6
    月8 日凌晨2 時5 分15秒時，以其所有之行動電話門號0000
    000000號向高雄市政府警察局勤務指揮中心值班員警王永文
    誣指王○○有公共危險犯行，因認被告涉犯刑法第169 條第
    1 項之誣告罪嫌云云。
二、按犯罪事實應依證據認定之，無證據不得認定犯罪事實；不
    能證明被告犯罪者，應諭知無罪之判決，刑事訴訟法第154
    條第2 項、第301 條第1 項分別定有明文。又按誣告罪之成
    立，以意圖他人受刑事處分虛構事實而向該管公務員申告為
    其要件，故其所訴事實，雖不能證明係屬實在，而在積極方
    面尚無證據證明其確係故意虛構者，仍不能遽以誣告罪論處
    ，有最高法院46年台上字第927 號判例可考。又所謂虛偽，
    係指明知無此事實故意捏造而言，若告訴人誤認有此事實或
    以為有此嫌疑，自不得指為虛偽，即難科以本罪。是所謂虛
    構事實，係指明知無此事實，而故意捏造而言，若出於誤信
    、誤解、誤認或懷疑有此事實，或對於其事實誇大其詞，其
    目的在求判明是非曲直，均不得謂為誣告。
三、公訴意旨認被告涉有前揭誣告犯嫌，無非係以證人王○○、
    孫銘鴻、袁庭堯之證述、員警職務報告及高雄市政府警察局
    勤務指揮中心報案紀錄單、被告所有0000000000號行動電話
    門號雙向通聯紀錄等資為論據。
四、訊據被告堅詞否認有何誣告犯行，辯稱：當時因王○○沒戴
    安全帽而且騎得很快，所以其攔下王○○後才打110 報警稱
    大順路這邊疑似有飆車族，倘其真是誣告的話，員警為何到
    現場還讓其離開等語。
五、經查：
  (一)在證據能力方面：按被告以外之人於審判外之陳述，雖不符
    刑事訴訟法第159 條之1 至之4 之規定，然經當事人於審判
    程序同意作為證據，法院審酌該言詞陳述或書面陳述作成時
    之情況，認為適當者，亦得為證據。又當事人、代理人或辯
    護人於法院調查證據時，知有第159 條第1 項不得為證據之
    情形，而未於言詞辯論終結前聲明異議者，視為有前項之同
    意，同法第159 條之5 亦有明文。查本案所引用之證據資料
    （詳後引證據），關於言詞及書面等傳聞證據部分，縱無刑
    事訴訟法第159 條之1 至第159 條之4 或其他規定之傳聞證
    據例外情形，業經本院審理時予以提示並告以要旨，且各經
    檢察官、被告表示意見，當事人已知上述證據乃屬傳聞證據
    ，而未於言詞辯論終結前對該等證據聲明異議，依上開規定
    ，已擬制同意其有證據能力，本院審酌該等傳聞證據作成時
    之狀況，並無不宜作為證據之情形，認均有證據能力。
  (二)被告於上開時、地，攔下證人王○○所騎乘搭載孫銘鴻之機
    車後，旋以其所有0000000000號行動電話門號撥打110 向高
    雄市政府警察局勤務指揮中心值班員警王永文報案之事實，
    業據證人王○○、孫銘鴻於偵查中證述在卷（參偵一卷第6
    頁），並有高雄市政府警察局勤務指揮中心報案紀錄單、被
    告所有0000000000號行動電話門號雙向通聯紀錄附卷可憑（
    參警卷第34、38頁）；又員警張萬生接獲勤務指揮中心通報
    後前往現場，被告曾向張萬生表示證人王○○飆車等情，亦
    據證人張萬生於偵查中證述明確（參偵一卷第7 頁），並有
    證人張萬生出具之職務報告附卷可查（參警卷第21頁），是
    此部分之事實，堪以認定。
  (三)本件被告固無從證明其申告證人王○○飆車之事實確然屬實
    ，惟依上開說明，仍須有積極證據證明被告係故意虛構上開
    事實，始得以刑法誣告罪相繩。查被告於本件案發前之97年
    6 月7 日晚上11時46分10秒、同日晚上11時47分41秒、97年
    6 月8 日凌晨0 時52分48秒、同日凌晨0 時54分45秒，均以
    其所有0000000000號行動電話撥打110 通報在建工路等地有
    飆車族聚集、飆車等情，有高雄市政府警察局勤務指揮中心
    受理110 報案紀錄單4 份在卷可考（參警卷第28、33、35、
    36頁），且證人張萬生於原審法院審理時亦證稱：被告曾向
    其多次表示分局長有拜託被告協助防飆，被告並可提供上百
    輛汽車待命，這種情形尤其到了星期五、六，被告會特別亢
    奮，三民二分局的每個派出所都知道被告有這種情形等語（
    參原審法院二卷第59頁），足見被告供稱：其在每個星期五
    晚上都會出門協助防飆，看到整群飆車族，就以手機撥打11
    0 報警等語（參原審法院二卷第16頁），尚非虛妄；是被告
    於案發數小時前即已出門在外，並有多次以電話撥打110 通
    報飆車族行蹤之紀錄，倘被告真有意誣陷路人飆車，在本件
    案發之前其應有足夠時間及機會隨機攔停路人並誣陷其係飆
    車族，然被告並未如此，即難認其於案發之初即有誣陷他人
    之犯意存在；再參之被告與證人王○○並不相識、素無仇怨
    ，衡情被告亦無誣陷證人王○○之動機及理由，從而，被告
    於上開時、地，攔停證人王○○並向員警申告王○○係飆車
    族時，主觀上是否必出於誣告之故意，即屬有疑。
  (四)再者，報章媒體所稱飆車族，一般多指騎乘機車之年輕人於
    深夜以競速、併排、逆向、闖越紅燈及未戴安全帽等違規行
    為群聚行駛而稱之。本件證人王○○於深夜凌晨2 時許，未
    戴安全帽而無照騎乘機車等情，業據證人王○○於原審法院
    審理時證稱：其因無照且未戴安全帽，故當被告下車表示其
    有違規行為時，其以為被告係便衣警察遂停車接受盤查等語
    明確（參原審法院二卷第42頁），足見證人王○○當時確有
    類似一般飆車族之部分表徵存在；且參諸證人王○○於原審
    法院審理時證稱：被告將其攔停後，就下車以很兇的口氣喝
    令其不准動，還稱「你飆車還跑給我追」，經其向被告表示
    沒有飆車及有無錄影蒐證，被告又稱「每個飆車族都說沒飆
    車」、「跟你那麼久，當然有錄影」，之後被告就打電話報
    警表示抓到1 名無照之飆車族，請員警前來協助，並於員警
    到達現場後，向員警表示只抓到其1 名飆車族，其他的沒追
    到等語（參原審法院二卷第43頁，警卷第14頁），證人張萬
    生於原審法院審理時證稱：其接獲通報到達現場時，被告向
    其表示王○○係飆車族，且未戴安全帽後隨即逕行離去等語
    （參原審法院二卷第56頁），可認被告自攔停證人王○○之
    始至員警到達現場而離去之間，指述證人王○○係飆車族乙
    節前後均屬一致，是在本件尚無積極證據足徵被告有誣指他
    人犯刑事責任之故意，或被告與證人王○○有何因行車糾紛
    、口角爭執或借端勒索不成，而反指證人王○○係飆車族之
    情形，且依證人王○○非無飆車族之表徵，及被告始終均供
    稱證人王○○有飆車行為等情以觀，足認被告主觀之意仍認
    證人王○○確有飆車行為，縱其所認有誤解、誤信或對其事
    實誇大其詞之情事，揆諸前開說明，本院尚難以其主觀誇大
    之語，即認被告有誣告證人王○○之犯意。
  (五)另原審法院依職權將被告送高雄市立凱旋醫院鑑定其精神狀
    況，鑑定結果雖認被告於本件行為時並無精神障礙或心神喪
    失情形一節，有高雄市立凱旋醫院精神鑑定書在卷可稽（參
    原審法院二卷第77～81頁），然觀諸該精神鑑定書結論亦稱
    ：被告以祖母幫助遊民的精神為己任，智能落在邊緣程度，
    問題解決的能力較為薄弱，加上性格較不社會化，面對衝突
    可能會依過去的行為模式，出現沒有考量到當時環境的狀況
    和後果而顯得較不適切的方式因應，綜合上述，被告可能傾
    向將自己的狀況以較符合社會期待及自我期待的方式呈現，
    思考較封閉且固著，有美化或誇大之嫌，但也不能排除被告
    所言皆非屬實等語（參原審法院二卷第80頁），可見被告確
    有美化或誇大自己狀況以期符合社會或自己期望之情形，此
    恰與被告自稱係救難隊，每逢週末即主動外出協助警方防飆
    ，及因證人王○○於深夜未戴安全帽騎車一情即逕認證人王
    ○○係飆車族等情節相互吻合，雖其所為浪費警政資源及警
    力，確屬可議，然尚難以其前揭誤認或誇大渲染之詞即認被
    告所述確屬虛偽，而認被告涉有刑法第169 條第1 項之誣告
    罪嫌。
  (六)綜上所述，本件檢察官所舉證據，尚無從證明被告主觀上有
    意圖使他人受刑事處分而故意虛偽陳述之情事，自難據以刑
    法誣告罪相繩，本件檢察官認被告涉上開犯嫌所憑之證據，
    尚無從說服本院達於通常一般之人均不致有所懷疑，而得確
    信其為真實之程度，即難據以為被告不利之認定，自屬不能
    證明被告犯罪。
六、原審因而為被告甲○○被訴誣告部分無罪之判決，核無不合
    。檢察官上訴意旨，仍執前詞，指摘原判決此部分不當，為
    無理由，應予駁回。
七、原判決關於被告成年人故意對少年犯強制罪部分，已經原審
    判決確定，併此說明。
據上論結，應依刑事訴訟法第368條，判決如主文。
本案經檢察官方娜蓉到庭執行職務。
中    華    民    國    99    年    1     月    21    日
                  刑事第五庭   審判長法  官   曾永宗
                                     法  官   鍾宗霖
                                     法  官   任森銓
以上正本證明與原本無異。
檢察官如不服本判決應於收受本判決後10日內向本院提出上訴書
狀，其未敘述上訴理由者，並得於提起上訴後10日內向本院補提
理由書狀（均須按他造當事人之人數附繕本）「切勿逕送上級法
院」。
中    華    民    國    99    年    1     月    21    日
                                    書記官    呂素珍

司法院資訊處製作；財團法人民間司法改革基金會備份。
